臺灣板橋地方法院刑事判決　　　　　　　 94年度易字第306號
公　訴　人　臺灣板橋地方法院檢察署檢察官
被　　　告　甲○○
選任辯護人　林照雄律師
上列被告因妨害名譽案件，經檢察官聲請以簡易判決處刑（93年
度偵字第8005號），本院認不宜以簡易判決處刑，改適用通常程
序判決如下：
    主  文
甲○○意圖散布於眾，指摘足以毀損他人名譽之事，處拘役拾
日，如易科罰金，以佰元折算壹日。
    事  實
一、緣甲○○之父黃世鍊所有之臺北縣永和市○○段739 、741
    號土地，及甲○○所有之同地段712 號土地，經臺北縣政府
    指定為現有巷道及道路用地，無法收回使用收益。而甲○○
    認為乙○○在其所有臺北縣永和市○○街2 巷2 號店面外，
    已占用前開路段739 號部分範圍，乙○○竟將所占用之部分
    劃分攤位出租收益，遂心有不甘，乃與其父黃世鍊共同具狀
    訴請乙○○等人返還無權占有之土地，並請求損害賠償與返
    還不當得利，嗣經本院於民國92年5 月26日以91年度重訴字
    第550 號民事判決駁回黃世鍊、甲○○之訴，並於92年7 月
    1 日確定。惟甲○○認為乙○○長期占用其父土地，既不用
    繳納稅捐，又可出租收益，今又獲敗訴判決，實怨憤難解，
    竟基於散布於眾之意圖，接續自92年6 月30日起，至93年3
    月某日間（聲請書誤載為93年2 月24日），在乙○○店面前
    之路段，停放其所使用之車牌號碼IF-4893 號、及EM-7376
    號等自用小客車，並於車前或車後擋風玻璃黏貼大字報，上
    載：「Ａ錢老爸！我收租（強占、強用）、你繳稅（增值稅
    ）。Ａ數十年！Ａ數仟萬！不義之財！我是三Ａ黨的兒子嗎
    ？」及：「Ａ錢老爸！我收租（強占、強用）、你繳稅（增
    值稅）。Ａ數十年！Ａ數仟萬！不義之財！吃人不吐骨頭嗎
    ？」等用字，以影射、指摘乙○○占用其父親土地劃設攤位
    收租之事，使行經前揭店面來往不特定多數人得以見聞，而
    足以毀損乙○○之名譽。
二、案經之被害人乙○○訴請臺灣板橋地方法院檢察署檢察官偵
    查起訴。
    理  由
一、本件檢察官以被告甲○○犯行明確，聲請以簡易判決處刑。
    本院則認就事證部分，有調查、辯論之必要，而改依通常程
    序審判。被告及辯護人則對於公訴人引用之乙○○偵查中之
    陳述，以及所提出之照片、被告寄發之存證信函、本院91年
    度重訴字第550 號判決書、土地登記謄本、土地複丈成果圖
    等文件，俱無證據能力方面之爭執。是足認上開證據均有證
    據能力，足為本件審判之訴訟資料，合先敘明。
二、訊據被告對其與告訴人乙○○前開民事糾紛，以及其於92年
    6 月30日起，至93年3 月期間，在臺北縣永和市○○街2巷2
    號店面停放車牌號碼IF-4893 號、EM-7376 號自用小客車，
    並於車後擋風玻璃黏貼大字報載有：「Ａ錢老爸！我收租（
    強占、強用）、你繳稅（增值稅）。Ａ數十年！Ａ數仟萬！
    不義之財！我是三Ａ黨的兒子嗎？」等文字之事實概不否認
    ，惟矢口否認有檢察官起訴之誹謗犯行，辯稱：伊所張貼之
    大字報並未指明何人，所寫內容亦未針對特定事件，伊只是
    張貼大字報勸誡世人勿行不義之事，並無誹謗告訴人之本意
    云云。經查：
  (一)被告之父黃世鍊所有之臺北縣永和市○○段739 、741 號土
    地及被告所有之同段712 地號土地，地目均為「道」，為經
    臺北縣政府指定之巷道，其中712 地號土地及741 號土地，
    分別為臺北縣政府於62年、65年定建築線時認定之現有巷道
    ；739 地號土地則為都市○○○道路用地」，此有土地登記
    謄本（見93年度發查字第1208號偵查卷第4-6 頁）附卷為據
    、並經本院民事庭詳核臺北縣政府劃設巷道之指定資料、告
    訴人乙○○等人之土地使用權同意書等件，認定上開地段屬
    既成巷道，有本院91年度重訴字第550 號民事判決在卷可稽
    。復參以卷附土地複丈成果圖（同前卷第9 頁），告訴人乙
    ○○所有之臺北縣永和市○○街2 巷2 號店面（座落基地為
    臺北縣永和市○○段779 號），前臨之黃世鍊所有同段739
    號土地，已長期劃為巷道使用甚明。而被告及其父黃世鍊除
    向本院提起返還土地、損害賠償之訴，經本院以91年度重訴
    字第550 號民事判決判駁回其訴確定外，被告並對本項告訴
    人等提出刑事竊占告訴，經臺灣板橋地方法院檢察署檢察官
    以92年度偵字第14697 號、93年度偵字第4429號為不起訴處
    分確定（見93年度偵字第8005號偵查卷第45-48 頁），可證
    因黃世鍊所有之臺北縣永和市○○段739 號土地無償成為供
    公眾使用之巷道，加以被告認為告訴人將其店面臨巷道之部
    分範圍劃分攤位出租，因此既免稅賦又可利用其父土地收取
    租金，而對告訴人心存怨隙。
  (二)嗣被告自92年6 月30日起，至93年3 月間之某日止，在告訴
    人之前開店面前之路段，停放其所使用之車牌號碼IF-4893
    號、EM-7376 號自用小客車，並於車前或車後擋風玻璃黏貼
    大字報，載有：「Ａ錢老爸！我收租（強占、強用）、你繳
    稅（增值稅）。Ａ數十年！Ａ數仟萬！不義之財！我是三Ａ
    黨的兒子嗎？」及：「Ａ錢老爸！我收租（強占、強用）、
    你繳稅（增值稅）。Ａ數十年！Ａ數仟萬！不義之財！吃人
    不吐骨頭嗎？」等文字，此據被告供承甚明，並有現場照片
    在卷可證（見93年度發查字第1208號偵查卷第27-33 頁（92
    年6 月30日至93年2 月24日間）、53-56 頁（93年3 月13日
    攝照）），足見被告確曾自92年6 月30日起，至93年3 月間
    ，以大字報張貼車內，再將車輛停放於告訴人店面旁之方式
    ，使不特定行經該處之人得以見聞，用以指摘、傳述上開大
    字報之內容。
  (三)被告雖對上揭論證坦承無訛，惟辯稱上開文字之內容僅係勸
    誡世人之語，並非指述、誹謗告訴人所用云云。惟查，被告
    於92年6 月至93年2 月間停放於告訴人店門前EM-7376 號、
    IF-4893 號自用小客車，除車後擋風玻璃黏貼大字報書寫「
    Ａ錢老爸！我收租（強占、強用）、你繳稅（增值稅）。Ａ
    數十年！Ａ數仟萬！不義之財！我是三Ａ黨的兒子嗎？」等
    字樣外（見同前偵查卷第32、33頁照片），車前擋風玻璃則
    寫有「此道路為私有土地、不得擅自擺設攤位、發現破壞車
    輛」等字句（見同前卷第29頁照片）；另93年3 月間，被告
    所停放於上址之EM-7376 號自用小客車，則於車前張貼「Ａ
    錢老爸！我收租（強占、強用）、你繳稅（增值稅）。Ａ數
    十年！Ａ數仟萬！不義之財！吃人不吐骨頭嗎？」等文字；
    車後亦張貼「此道路為私有土地、不得擅自擺設攤位、發現
    破壞車輛」等文字（見同前卷第55-56 頁照片）。則以被告
    張貼字報之前後文字觀之，被告除以「Ａ錢」、「不義之財
    」、「吃人不吐骨頭」等文字影射外，均同時貼有「此為私
    有土地、不得擅自擺設攤位」等字句，足使不特定人知悉上
    開字報係影射、指摘擺設攤位於此土地者。而被告復將上開
    車輛停放於告訴人店面前，自足使不特定往來之人得以明悉
    被告散布文字之用意。被告辯稱此字報僅係用以勸誡世人，
    顯屬卸責之詞，不足採信。
  (四)再者，被告於本院91年度重訴字第550 號民事訴訟中，亦同
    時狀告陳本慶、游良盛、陳義程、黃明坤、呂秀霞、傅榮芳
    、陳萬子、邱芳秀、詹天佑、林素琴、周麗香等人，而其等
    均為黃世鍊所有之臺北縣永和市○○段739 、741 號土地及
    被告所有之同段712 地號等土地緊臨之地主，其等同歷上開
    民事訴訟，對於被告書寫上開大字報內容所指之事知之甚詳
    ，而陳本慶等人均為該地區之商店經營者，是該地區可得知
    被告與告訴人訟爭怨隙者，應非少數。是被告將貼有「Ａ錢
    」、「不義之財」、「吃人不吐骨頭」等文字，以及「此為
    私有土地、不得擅自擺設攤位」等字句之大字報之車輛，停
    放於告訴人店面門口，使鄰近往來之人得以共見共聞，則無
    待詳盡說明，該地區鄰近商家亦可由被告所張貼之字報得知
    或推知被告所指摘之內容所指為何人。被告猶辯稱無誹謗告
    訴人之本意云云，孰能置信？
  (五)且被告除於上開時、地張貼大字報外，復於93年1 月間寄發
    存證信函予告訴人，存證信函載稱：「乙○○您竊占家父黃
    世鍊土地出租他人擺攤位收租，每月十萬多元，對於無權占
    用收攤租利益歸您而家父必需付一億多元增值稅，應知理虧
    ……停放您家民享街2 巷2 號旁的車輛EF-4893 、EM-7376
    、5C-7411 於93年元月2 日凌晨4 點半三輛車之輪胎，為何
    被刺破並移到路中間。93年元月7 日下午為何二輛車子的玻
    璃皆被敲破……」等語，益足認定被告停放車輛張貼大字報
    之用意，在於不滿前述土地糾紛而故為指摘，被告將其不滿
    之情緒透過文字指摘傳述於眾，益屬明確。綜上事證，被告
    將其與告訴人訴訟爭執之事，以足以毀損告訴人名譽之文字
    張貼於告訴人店門前，足使不特定人見聞、知悉被告所指之
    事，從而被告誹謗犯行明確，應依法論處。
三、被告與告訴人間土地糾紛，本為私權爭執，無涉於公益，被
    告竟以「Ａ錢」、「不義之財」、「吃人不吐骨頭」等足以
    貶損他人名譽之文字指摘告訴人，逾越其言論自由之權利，
    核被告所為，係犯刑法第310 條第1 項之誹謗罪。又被告雖
    以大字報書寫文字張貼其車上，惟並無製成文件以散布之，
    不能論以同條第2 項之加重誹謗罪，原聲請意旨容有誤會，
    惟其聲請簡易判決之基本事實仍屬同一，本院仍應變更檢察
    官所引之起訴法條而自為審判。又被告雖以先後於車牌號碼
    IF-4893 號、EM-7376 號自用小客車，於車前或車後黏貼「
    Ａ錢老爸！我收租（強占、強用）、你繳稅（增值稅）。Ａ
    數十年！Ａ數仟萬！不義之財！我是三Ａ黨的兒子嗎？」及
    「Ａ錢老爸！我收租（強占、強用）、你繳稅（增值稅）。
    Ａ數十年！Ａ數仟萬！不義之財！吃人不吐骨頭嗎？」等大
    字報，但係本於單一犯意，持續以不同車輛、不同大字報指
    摘告訴人，係以一接續行為侵害告訴人名譽，僅論以單一誹
    謗罪為足。又被告張貼大字報之行為，係持續至93年3 月間
    為止，有告訴人補陳之照片可證（93年度發查字第1208 號
    偵查卷第53-56 頁），公訴人僅論被告之犯罪時間為92年6
    月30日至92年2 月24日（提起告訴之日），容有未合。惟被
    告既係以接續犯意持續其犯罪行為，為事實上一罪，本院自
    應擴張論被告係自92年6 月30日至93年3 月間為誹謗之犯行
    。爰審酌被告因土地產權糾紛，不尋法定之上訴、行政爭訟
    等管道解決，竟以毀損他人名譽之方式發洩其不滿，而長期
    誹謗告訴人，事後猶不知悔改，仍圖狡卸，對其犯行毫無悔
    意，本應嚴懲。惟酌以被告並無前科，有臺灣高等法院被告
    前案紀錄表在卷為憑，其因土地成為既成巷道而無法使用收
    益，圖思報復而誤觸刑典，委難深責，並酌以其犯罪所生危
    害尚輕、及其品行智識程度等一切情狀，量處如主文所示之
    刑，併諭知易科罰金之折算標準。被告誹謗告訴人所用之大
    字報並未扣案，且被告自承已丟棄滅失，無從證明仍存在，
    爰不另為沒收之宣告，附此敘明。
據上論斷，應依刑事訴訟法第452 條、第299 條第1 項前段、第
300 條，刑法第310 條第1 項、第41條第1 項前段，罰金罰鍰提
高標準條例第1 條前段、第2 條，判決如主文。
本案經檢察官徐名駒到庭執行職務。
中　　華　　民　　國　　94　　年　　6 　　月　　22　　日
                  刑事第十四庭  審判長法　官   徐蘭萍
                                      法  官   林淑婷
                                      法  官   林漢強
以上正本證明與原本無異。
如不服本判決應於送達後10日內向本院提出上訴狀。
                                      書記官   黃大千
中　　華　　民　　國　　94　　年　　6 　　月　　22　　日
附錄本案論罪科刑法條全文：
刑法第310
意圖散布於眾，而指摘或傳述足以毀損他人名譽之事者，為誹謗
罪，處一年以下有期徒刑、拘役或五百元以下罰金。
散布文字、圖畫犯前項之罪者，處二年以下有期徒刑、拘役或一
千元以下罰金。
對於所誹謗之事，能證明其為真實者，不罰。但涉於私德而與公
共利益無關者，不在此限。
